臺灣高等法院臺中分院民事判決　95年度上易字第270號
上　訴　人　岱君股份有限公司
法定代理人　己○○
訴訟代理人　常照倫律師
複代理人　　張庭禎律師
複代理人　　黃琪雅律師
複代理人　　張瓊文律師
被上訴人　　乙○○　　現應受送達處所不明
被上訴人　　丙○○
訴訟代理人　丁○○
上列當事人間請求塗銷所有權移轉登記等事件，上訴人對於民國
95年6月20日臺灣臺中地方法院95年度訴字第254號第一審判決
提起上訴，本院於96年4月17日言詞辯論終結，判決如下：
    主  文
上訴駁回。
第二審訴訟費用由上訴人負擔。
    事實及理由
甲、程序方面：
被上訴人乙○○經合法通知，未於言詞辯論到場，核無民事訴訟
法第386條所列各款情形，茲依上訴人之聲請，由其一造辯論而
為判決。
乙、實體方面：
壹、上訴人於原審起訴主張：
先位部分：
一、事實經過：
  (一)緣被上訴人乙○○原曾任職於上訴人岱君股份有限公司（下
    稱上訴人），擔任零用金等項目之出納及至金融機構辦理岱
    君公司應收票據交換（提示）兌現工作，竟意圖為自己不法
    之所有，並基於概括之犯意，自民國（下同）84年3月1日起
    至86年5月9日止任職期間，連續將負責保管岱君公司應收票
    據之盧周勉女交付其向金融機構提示之上訴人公司到期應收
    支票，利用機會截留其中部分支票，並分別存入以其名義開
    戶之台中市西屯郵局000000-0帳戶、及以其不知情之親戚林
    君貽名義在原台中市第五信用合作社（現改由臺灣省合作金
    庫銀行朝馬分社接管經營）開設之A100470-O帳戶內，共計
    將鈞院94年度重訴字第36號民事判決書附表所示之66張支票
    ，金額總計新台幣（下同）195,446,630元，以易持有為所
    有之意思予以侵占入己兌領。嗣經上訴人發現並提出告訴後
    ，台中地方法院檢察署檢察官對被上訴人乙○○提起公訴（
    90年度偵字第3810號），經台中地方法院（案號：92年度易
    字第1500號）、台灣高等法院台中分院（案號：92年度上易
    字第1735號）判處業務侵占罪確定；惟被上訴人乙○○雖曾
    返還1,900,000元，惟就其他所侵占之款項卻拒不返還，上
    訴人乃依不當得利之法律關係起訴請求，並經台灣高等法院
    台中分院以94年度重訴字第36號判決確定在案（證一）。
  (二)詎被上訴人乙○○為免其財產遭原告強制執行，在無買賣真
    意之情況下，竟與被上訴人丙○○通謀而為虛偽意思表示，
    於94年9月12日將其僅有訴之聲明第1項所示土地及建物（下
    稱系爭不動產），以買賣為原因而移轉登記予被上訴人丙○
    ○，致使上訴人對被上訴人乙○○之債權顯有不能受償之危
    險。
二、按所謂即受確認判決之法律上利益，係指因法律關係之存否
    不明確，致原告私法上之地位有受侵害之危險，而此項危險
    得以對於被告之確認判決除去之者，即足當之。經查，上訴
    人為被上訴人乙○○之債權人，業經法院判決確定在案，已
    如前述，而被上訴人間就系爭不動產所為之買賣契約為通謀
    虛偽意思表示，該契約存在顯已侵害上訴人債權受償之利益
    而有以確認判決加以除去之必要，足認上訴人有即受確認判
    決之法律上利益，核與上揭民事訴訟法之規定相符，上訴人
    提起本訴，應屬合法有據，合先敘明。
三、再查：
(一)、上訴人對被上訴人乙○○上開返還不當得利之訴訟，於94年
    9月21日言詞辯論終結，同年10月5日宣判，有台灣高等法院
    台中分院判決書可稽（同見證一）；而徵之被上訴人乙○○
    於上訴人前開請求返還不當得利之台灣高等法院台中分院事
    件審理中，一再藉詞否認其侵占上訴人之款項云云，暨參以
    被上訴人乙○○於上開返還不當得利訴訟言詞辯論終結後未
    幾，隨即於同年9月12日將系爭不動產之所有權移轉登記予
    被上訴人丙○○，二者時間如此緊接等情以觀，衡諸一般經
    驗法則，顯係被上訴人乙○○明知於相關刑事判決業已確定
    ，而上開返還不當得利之訴訟亦將遭敗訴判決之際，為免其
    名下僅有之系爭不動產遭強制執行，遂與被上訴人丙○○通
    謀而為虛偽買賣之意思表示；是被上訴人乙○○與丙○○間
    就系爭不動產所訂定之買賣契約暨移轉登記之物權行為，均
    因通謀虛偽意思表示而屬無效，揆諸前揭說明，上訴人自得
    訴請確認被上訴人乙○○與丙○○間於民國94年8月30日所
    為之買賣契約，及民國94年9月12日以買賣為原因所為之土
    地所有權移轉登記，均為無效。
(二)、復按民法第242條規定：債務人怠於行使其權利時，債權人
    因保全債權，得以自己之名義，行使其權利。茲被上訴人2
    人間就系爭不動產之買賣契約暨物權移轉登記行為均為無效
    ，業如前述；而被上訴人丙○○仍登記為系爭不動產之所有
    權人，對於真正權利人即被上訴人乙○○而言，其所有權自
    受有損害，惟因本件係因被上訴人乙○○與丙○○通謀而為
    虛偽意思表示而起，是誠難期被上訴人乙○○請求丙○○塗
    銷登記並請求返還，被上訴人乙○○怠於行使權利，足堪認
    定；又被上訴人二人之通謀行為亦使上訴人之債務人即被上
    訴人乙○○之責任財產減少而侵害上訴人之利益，從而，上
    訴人依民法第184條、第185條關於侵權行為之規定，以及同
    法第767條、第242條關於代位權之規定，訴請被上訴人丙○
    ○回復原狀，塗銷系爭不動產於94 年9月12日以買賣為登記
    原因所為之所有權移轉登記，自屬合法有據，請就上開二請
    求權擇一為有利於上訴人之認定。
貳、備位部分：
一、倘若認被上訴人二人間就系爭不動產之買賣及物權移轉登記
    行為，尚非通謀虛偽意思表示，惟如前所述，被上訴人乙○
    ○於上訴人請求返還不當得利之台灣高等法院台中分院事件
    審理中，一再藉詞否認其侵占款項之事實云云，然被上訴人
    卻於上開返還不當得利訴訟言詞辯論終結後未幾，隨即於同
    年9月12日將系爭不動產之所有權移轉登記予另一被上訴人
    丙○○，二者時間如此緊接，衡諸一般經驗法則，顯係被上
    訴人淑青明知上開返還不當得利之訴訟將受敗訴判決，為免
    其名下僅有之系爭不動產遭強制執行，遂與被上訴人丙○○
    為虛偽之買賣並為所有權移轉登記，是徵之上訴人乙○○既
    係在行將遭民事訴訟敗訴判決之際，始驟將系爭不動產出賣
    予被上訴人丙○○乙情以觀，被上訴人丙○○就系爭不動產
    所有權之移轉，應無給付相當之對價，換言之，被上訴人就
    系爭不動產之　買賣應屬無償行為。
二、再退步言之，縱被上訴人乙○○、丙○○二人就系爭不動產
    之買賣為有償，然據悉被上訴丙○○與被上訴人乙○○之夫
    曾世明二人為親屬關係，被上訴人丙○○顯係受被上訴人乙
    ○○之託，於被上訴人乙○○之財產行將遭受強制執行之際
    始受讓系爭不動產，被上訴人丙○○對於被上訴人乙○○所
    為係詐害原告債權之行為一節，顯難謂為不知，是被上訴人
    丙○○自非善意第三人。
三、茲被上訴人乙○○於行將遭受敗訴判決之際始積極將其名下
    僅有之不動產移轉登記予他人，使伊自身陷於無資力，致上
    訴人債權之擔保減少，被上訴人乙○○上開行為，不論係無
    償或有償，對債權人即上訴人而言，自屬造成損害，上訴人
    得依民法第244條第1項，或第2項之規定，並依民法第242條
    關於代位權、民法第767條關於所有物返還請求權等之規定
    ，訴請撤銷系爭不動產所有權移轉行為，並塗銷系爭不動產
    所有權之移轉登記以回復原狀。並聲明：求為判決：先位聲
    明(一)、確認被上訴人乙○○與被上訴人丙○○間就就座落台
    中市○區○○○段7-21地號，地目建，面積2204平方公尺，
    權利範圍10000分之105之土地，暨坐落前開土地同地段1151
    9建號，建物門牌台中港路一段360巷33號8樓之4，面積153.
    19平方公尺，附屬建物24.62平方公尺，權利範圍全部之建
    物，於民國94年8月30日所為之買賣契約，及民國94年9月12
    日以買賣所為之土地所有權移轉登記，均為無效。(二)被上訴
    人丙○○就座落台中市○區○○○段7-21地號，地目建，面
    積2204平方公尺，權利範圍10000分之105之土地，暨坐落前
    開土地同地段11519建號，建物門牌台中港路一段360巷33號
    8樓之4，面積153.19平方公尺，附屬建物24.62平方公尺，
    權利範圍全部之建物，以買賣為登記原因，原因發生日期民
    國94年8月30日，於民國94年9月12日所為之土地所有權移轉
    登記，應予塗銷。(三)訴訟費用由被上訴人等連帶負擔。備位
    聲明求為：(一)被上訴人乙○○與丙○○間，就座落台中市○
    區○○○段7-21地號，地目建，面積2204平方公尺，權利範
    圍10000分之105之土地，暨坐落前開土地同地段11519建號
    ，建物門牌台　中港路一段360巷33號8樓之4，面積153.19
    平方公尺，附屬建物24.62平方公尺，權利範圍全部之建物
    ，於民國94年8月30日所為之買賣行為及民國94年9月12日所
    為所有權移轉登記行為，應予撒銷。(二)被上訴人丙○○應將
    前項土地及建物，以買賣為登記原因，原因發生日期民國94
    年8月30日，於民國94年9月12日所為之土地所有權移轉登記
    予以塗銷。(三)、訴訟費用由被上訴人等連帶負擔。
貳、被上訴人丙○○則辯以：
一、按不動產所有權之取得，依民法第758條規定，以登記為要
    件；而不動產物權之移轉，依民法第760條規定，以書面契
    約為要件；故苟具備該兩條規定之要件，即因移轉而取得他
    人不動產之所有權。所有權既經依法取得，依民法第765條
    規定，所有權人即有權自由使用、收益、處分其所有權。被
    上訴人丙○○之取得被上訴人乙○○所有之土地，附屬建物
    ，法律上之要件具備，先於94年8月30日由被上訴人乙○○
    與丙○○訂立書面買賣契約，將系爭之坐落台中市○區○○
    ○段7-21地號，地目建，面積2204平方公尺，權利範圍0000
    0000之土地，暨坐落前開土地同地段1519建號，建物門牌台
    中市○○○路○段360巷33號8樓之4，面積153.19平方公尺
    附屬建物24.62平方公尺，權利範圍全部之建物移轉，繼之
    於94年9月12日依法登記，取得其所有權；既經合法移轉、
    合法取得，則被上訴人丙○○對此之土地暨建物，當然本於
    法律上所有權之作用，而有自由使用、收益、處分此所有物
    。但上訴人何所根據，而可出為阻止，甚至妄以被上訴人侵
    權行為對被告起訴請求塗銷所有權移轉登記？被上訴人丙○
    ○於購買此土地暨建物，誠將價金支付予被上訴人乙○○，
    不能阻卻物權移轉之效力，苟物權移轉已具備法定要件，亦
    無損物權移轉登記之效力。上訴人自不得請確認被告乙○○
    與被告丙○○間於民國94年8月30日所為之買賣契約，及民
    國94年9月12日以買賣為原因所為之土地所有權移轉登記，
    均為無效，而遽否認物權移轉之效力者，係於法無據。
二、按第三人主張表意人與相對人通謀而為意思表示者負舉證責
    任。48年台上字第29號判例可參。查台灣高等法院台中分院
    就上訴人岱君股份有限公司與被上訴人乙○○間，94年度重
    訴字第36號損害賠償（不當得利）事件於94年10月5日所為
    之判決，業於94年11月4日確定，此有台灣高等法院台中分
    院94年ll月8日94中分義民明94重訴36字第15038號民事判決
    確定證明書為證，故上訴人於94年11月4日始取得新台幣17,
    644,630元債權。查被上訴人乙○○與被上訴人丙○○間於
    民國94年8月30日所為系爭土地暨建物之買賣契約，及民國
    94年9月12日以買賣為原因所為之土地暨建物所有權移轉登
    記日，與94年ll月4日上訴人取得上開債權確定日約有三個
    月之久，何來主張表意人與相對人丙○○通謀而為不動產買
    賣意思表示？是上訴人既未舉證證明被上訴人乙○○與丙○
    ○間2人間有何通謀而為虛偽之不動產買賣意思表示，自難
    依民法第87條通謀意思表示論為無效，故上訴人主張被上訴
    人乙○○與丙○○為通謀不動產買賣意思表示達成買賣契約
    者，係屬無證據之主張，不得採信。
三、上訴人主張被上訴人丙○○就系爭不動產所有權之移轉，應
    無給付相當之對價乙節，亦屬虛偽之主張，根據不動產所有
    權之移轉契約為買賣，此有買賣契約書可憑，上訴人自不能
    主張據悉被上訴人丙○○與被上訴人乙○○之夫曾世明二人
    為親屬關係，則可以推測之方法，指被上訴人丙○○係受被
    上訴人乙○○之託，而於被上訴人乙○○之財產行將遭受強
    制執行之際始受讓系爭不動產之行為，是被上訴人丙○○自
    非善意第三人一節，查被上訴人確不知情被告乙○○於行將
    遭受敗訴判決之際始積極將其名下僅有之不動產移轉登記予
    他人，使伊自身陷於無資力，致上訴人債擔保減少，對上訴
    人債權人造成損害之情，依民法第244條第2項既以債務人及
    受益人之惡意為有償行為撤銷權發生之要件，則依民事訴訟
    證責任分配之原則，此種受益人之惡意亦應由債權人負舉證
    責任（司法行攻部民事法律問題彙編175號），債權人（上
    訴人）對此既未負舉證責任，則上訴人上開之主張為無據之
    主張，不能採信。
四、查台灣高等法院台中分院94年度重訴字第36號損害賠償（不
    當得利）事件，於94年10月5日判決，並於94年11月4日判決
    確定，於判決確定後，上訴人始取得新台幣17,644,630元之
    債權，而上訴人主張被告乙○○及被告丙○○因通謀而為不
    動產買賣虛偽意思表示，請求確認不動產買賣及所有權移轉
    登記均為無效，應予塗銷登記乙節，惟查早在88年l月5日，
    向權利人第一商業銀行股份有限公司，設本金最高額新台幣
    7,200,000元正抵押權之登記，做為購買該不動產之用，後
    來被上訴人丙○○向被上訴人乙○○購買該不動產時，被上
    訴人丙○○乃向台新國際商業銀行有限公司，於94年9月15
    日辦理設定本金最高新台幣6,480,000元正抵押權之登記，
    以償還第一商業銀行股份有限公司，塗銷設定抵押權之登記
    ，又於94年7月5日被上訴人乙○○另向權利人戊○○辦理設
    定新台幣3,000,000元正抵押權之登記，嗣於被上訴人丙○
    ○於94年8月30日購買該不動產時，被上訴人乙○○業已償
    還戊○○新台幣2,000,000元正，餘未償還新台幣1,000,000
    元正部分，繼續於95年2月16日辦理丙○○向戊○○設定抵
    押權登記（見証3、4）。查本件不動產在88月l月25日及在
    94年7月5日即分別辦理設定新台幣12,000,000元正抵押權之
    登記在案，並非被上訴人丙○○與被上訴人乙○○於94年8
    月30日買賣不動產時，始具體通謀買賣該不動產，將所得款
    項歸於被上訴人乙○○使用，而豈有損害上訴人之債權可言
    ？上訴人請求核屬無據，並答辯聲明：求為判決駁回上訴人
    之訴。
五、被上訴人乙○○則未於原審未提出書狀作何聲明或陳述。
六、原審斟酌兩造之攻擊防禦方法後，以上訴人無法舉證證明被
    上訴人2人間締結之買賣契約係屬通謀虛偽意思表示，至備
    位聲明部分，因被上訴人丙○○以650萬元之對價向被上訴
    人乙○○買受系爭房屋尚屬相當，無詐害債權之情事，因之
    駁回上訴人於原審先位及備位之請求。上訴人不服原判決之
    結果，提起上訴，求為判決：甲、先位聲明：(一)確認被上訴
    人乙○○與被上訴人丙○○間就就座落台中市○區○○○段
    7-21地號，地目建，面積2204平方公尺，權利範圍10000分
    之105之土地，暨坐落前開土地同地段11519建號，建物門牌
    台中港路一段360巷33號8樓之4，面積153.19平方公尺，附
    屬建物24.62平方公尺，權利範圍全部之建物，於民國94年8
    月30日所為之買賣契約，及民國94年9月12日以買賣所為之
    土地所有權移轉登記，均為無效。(二)被上訴人丙○○就座落
    台中市○區○○○段7-21 地號，地目建，面積2204平方公
    尺，權利範圍10000分之105之土地，暨坐落前開土地同地段
    1151 9建號，建物門牌台中港路一段360巷33號8樓之4，面
    積153. 19平方公尺，附屬建物24.62平方公尺，權利範圍全
    部之建物，以買賣為登記原因，原因發生日期民國94年8月
    30日，於民國94年9月12日所為之土地所有權移轉登記，應
    予塗銷。(三)、訴訟費用由被上訴人等連帶負擔。乙、備位聲
    明：(一)、被上訴人乙○○與丙○○間，就座落台中市○區○
    ○○段7- 21地號，地目建，面積2204平方公尺，權利範圍
    10000 分之105之土地，暨坐落前開土地同地段11519建號，
    建物門牌台中港路一段360巷33號8樓之4，面積153.19平方
    公尺，附屬建物24.62平方公尺，權利範圍全部之建物，於
    民國94年8月30日所為之買賣行為及民國94年9月12日所為所
    有權移轉登記行為，應予撒銷。(二)、被上訴人丙○○應將前
    項土地及建物，以買賣為登記原因，原因發生日期民國94年
    8月30日，於民國94年9月12日所為之土地所有權移轉登記予
    以塗銷。(三)、訴訟費用由被上訴人等連帶負擔。
、本院得心證理由：
一、上訴人主張：被上訴人乙○○曾任職於上訴人公司處，擔任
    零用金等項目之出納及至金融機構辦理岱君公司應收票據交
    換（提示）兌現工作，為從事業務之人。竟意圖為自己不法
    之所有，基於概括之犯意，自84年3月1日起至86年5月9日止
    任職期間，連續將負責保管岱君公司應收票據之盧周勉女交
    付其向金融機構提示之岱君公司到期應收支票，利用機會截
    留其中部分支票，並分別存入以其名義開戶之台中市西屯郵
    局000000-0號帳戶及以其不知情之親戚林君貽名義在原台中
    市第五信用合作社（現改由台灣省合作金庫銀行朝馬分社接
    管經營）開設之A000000-0號帳戶內，共計66張支票，金額
    總計19,544,630元，以易持有為所有之意思予以侵占入已兌
    現，嗣被上訴人乙○○因業務侵占罪行，經原審92年度易字
    第1500號及本院92年度上易字第1735號刑事判決判處有期徒
    刑1年6月確定，被上訴人乙○○除返還190萬元外，其餘侵
    占款項則拒不返還，上訴人遂另依不當得利之法律關係起訴
    請求返還17,644,630元及其法定利息，經原審94年度重訴字
    第36號判決勝訴確定等情，為被上訴人丙○○所不爭執，被
    上訴人乙○○亦未到庭作何爭執或抗辯，此部分事實堪予採
    信。
二、復查坐落台中市○區○○○段7-21地號、面積2204平方公尺
    土地，應有部分10000分之105及其地上建物，建號11519號
    、門牌台中市○○○路○段360巷33號8樓之4第8層樓房面積
    153.19平方公尺、陽台24.34平方公尺、花台0.28平方公尺
    所有權全部，原為乙○○所有，於88年1月25日設定本金最
    高限額720萬元第一順位抵押權予第一商業銀行股份有限公
    司（下簡稱第一商銀）；於89年1月4日設定本金最高限額60
    萬元第二順位抵押權予台新國際商業銀行股份有限公司，此
    為被上訴人丙○○所不爭執，並有土地及建物登記簿謄本足
    參。
三、次就上訴人先位聲明部分：按上訴人主張被上訴人2人間於
    94年8月28日所簽立之買賣契約係屬通謀虛偽意思表示一節
    ，既為被上訴人丙○○所否認，而被上訴人間之買賣關係是
    否存在，又攸關上訴人得否就此原屬被上訴人乙○○之不動
    產求償，是上訴人自有提起確認之訴，以除去法律上不明確
    狀態之法津上利益，依民事訴訟法第247條第1項規定，上訴
    人自有提起確認訴訟之利益，至其主張是否有理由？茲分述
    如下：
(一)、上訴人訴人雖主張：提起消極確認之訴者，應由主張法律關
    係存在之對造，負舉證之責；然被上訴人2人就系爭不動產
    確於94年8月28日簽立買賣契約，約定買賣價金為650萬元，
    並於94年9月12日辦妥所有權移轉登記，被上訴人丙○○且
    向台新銀行抵押借款540萬元用償乙○○向第一商銀之借款
    餘額482萬0671元，並塗銷第一商銀第一順位之抵押權登記
    ，此業據被上訴人丙○○提出系爭買賣契約書及台新銀行借
    款借據暨約定書、動撥申請書、台新銀行482萬0671 元（清
    償乙○○貸款）、57萬6239元（尾款）之國內匯款回條、不
    動產使用切結書影本等件以為憑證，可見被上訴人丙○○就
    本件買賣確有支出相當之資金。再者被上訴人乙○○曾以系
    爭不動產向訴外人戊○○借款300萬元，於94年7月5日設定
    第三順位抵押權予戊○○，尚餘100萬元未清償，依買賣契
    約約定，丙○○須支出100萬元清償第三順位抵押權100萬元
    抵押權，證人戊○○並已到庭證實：伊於88年2月1日從老師
    退休，計畫退休後搬到台中與孩子住，就將宜蘭羅東的房子
    賣掉，賣掉1400萬元，拿300萬元給周淑君買房子，周淑君
    後來陸續還約200萬元現金，剩下100 萬元等房子處理完，
    再還我，現在房子在老二名下，以後由老二還等語，證人甲
    ○○就本院詢以：是否曾經向戊○○購買位於宜蘭縣羅東鎮
    ○○段1413地號土地及地上建物羅東鎮○○路79號？付款情
    形如何？亦到庭證實：伊於7、8年前確有透過仲介買的，買
    受該土地及房屋，買賣價金為1400萬元，價金是開支票支付
    ，有部分用銀行貸款支付，是向北區中小企銀羅東分行貸款
    1000或1000多萬的等情無訛（本院卷1第184頁反面）；雖證
    人戊○○與甲○○就具體之付款細節，因時間已久，不復記
    憶，但渠等一致證稱有買賣之實，且價金為1400萬元，是證
    人戊○○稱其將賣屋部分款項，借予乙○○，自非全然無憑
    ，再被上訴人丙○○確已依約將100萬元抵押債務人變更為
    丙○○名義，此亦有土地登記簿謄本足參，是被上訴人丙○
    ○主張其2人間之買賣契約確屬真正，核非無據，上訴人雖
    又以被上訴人2人間就系爭土地之交易係通謀意思表示，主
    張系爭買買契約應屬無效云云，然第三人主張表意人與相對
    人通謀而為意思表示者負舉證責任，最高法院著有48年台上
    字第29號判例足參，上訴人既主張乙○○與丙○○二人間於
    94年8月28日所簽立之土地暨建物買賣契約係通謀意思表示
    ，就此即負有舉證之責。
(二)、次按民法第87條第1項所謂通謀虛偽意思表示，乃指表意人
    與相對人互相故意為非真意之表示而言，故相對人不僅須知
    表意人非真意，並須就表意人非真意之表示相與為非真意之
    合意，始為相當，若僅一方無欲為其意思表示所拘束之意，
    而表示與真意不符之意思者，尚不能指為通謀而為虛偽意思
    表示。原告主張被告就系爭不動產之買賣係通謀而為之虛偽
    行為，原告就此有利於己之事實，依民事訴訟法第277條規
    定，應負舉證責任。又買賣契約以價金及標的物為其要素，
    價金及標的物，苟當事人對此兩者之意思表示一致，其契約
    即已成立（最高法院40年台上字第1482號判例參照）。至於
    買賣價金金額之決定，則非買賣契約之要素，蓋其取決於當
    事人就買賣標的物主觀之意識，非買賣契約成立之要素。
(三)、上訴人雖又以：被上訴人2人係妯娌，訴外人戊○○於他項
    權利證明書上所載之地址，又與被上訴人丙○○住址相同，
    可見其三人係近親關係，且被上訴人丙○○於原審就本件買
    賣價金之支付，先稱「她（指乙○○）之前有無貸款我不知
    道，650萬元我是先以10萬元現金給他，另外100萬幫她償還
    第3人」云云，惟其中10萬元現金與契約所載係支票支付不
    符，且該買賣契約書上於「付款方式」第六行明白記載：產
    權移轉完畢後，甲方（指丙○○）向銀行貸款540萬元正優
    先清償乙方（乙○○）銀行貸款」等語，倘該買賣為真，則
    被上訴人於付款方式當甚為熟稔，竟毫無所悉並稱「不知有
    無貸款」，就定金給付部分又與契約所載為相異之陳述，有
    違情理云云，然被上訴人就10萬元定金，係以合作金庫沙鹿
    分行之支票支付，已據其於原審具狀陳明，且本件被上訴人
    丙○○賣既已實際繳付買受價金，並承受曾縱戊○○部分之
    100萬元債務，縱此部分尚未清償，亦屬戊○○得否向其求
    償之問題，再加計丙○○透過台新銀行代償乙○○向第一商
    銀借款餘額4,820,671元及匯款576, 239元（另支付手續費
    30元）予乙○○，總共被上訴人丙○○已給付系爭不動產價
    款650萬元，依此，被上訴人乙○○既將其所有系爭不動產
    以650萬元賣與另一被上訴人丙○○，雙方就價金及標的物
    意思表示復已一致，其買賣契約即已有效成立，復於94年9
    月12日辦畢系爭不動產所有權移轉登記，自不能因被上訴人
    乙○○與被告丙○○間係妯娌關係或上訴人與被告乙○○間
    之返還不當得利訴訟形將判決之際，即逕指謂系爭不動產買
    賣為為不實。此外，上訴人亦提不出其他積極確實證據，證
    明被上訴人間就系爭不動產之買賣為虛偽意思表示，空言主
    張洵難採信。
(四)、備位聲明部分：
  1.上訴人固又主張被上訴人二人間就系爭不動產之買賣及物權
    移轉登記行為，縱非通謀虛偽意思表示。但乙○○在形將遭
    返還不當得利訴訟敗訴判決之際，驟將系爭不動產出賣予丙
    ○○，被上訴人丙○○就系爭不動產所有權之移轉，應無給
    付相當之對價。被上訴人人就系爭不動產之買賣應屬無償行
    為。退而言之，縱被上訴人乙○○、丙○○二人就系爭不動
    產之買賣為有償。然被上訴人二人為親屬關係，被上訴人丙
    ○○顯係受乙○○之託，於被上訴人乙○○之財產形將受強
    制執行之際受讓系爭不動產，被上訴人丙○○對於被上訴人
    乙○○所為詐害上訴人債權之行為，不得諉為不知，其自非
    善意第三人。是以被上訴人乙○○將其僅有之系爭不動產所
    有權移轉登記予被上訴人丙○○，使其自身陷於無資力，致
    上訴人債權之擔保減少，被上訴人乙○○上開行為，不論係
    無償或有償，對債權人即上訴人而言，自屬造成損害，上訴
    人依法自得訴請撤銷系爭不動產所有權移轉行為，並塗銷系
    爭不動產所有權之移轉登記以回復原狀。
  2.惟查按民法第244條明定：「債務人所為之無償行為，有害
    及債權者，債權人得聲請法院撤銷之。」「債務人所為之有
    償行為，於行為時明知有損害於債權人之權利者，以受益人
    於受益時亦知其情事者為限，債權人得聲請法院撤銷之」。
    是撤銷權者，乃債權人對於債務人所為有害債權之行為，得
    向法院聲請撤銷之權利。而債權人之撤銷權以保全債權之共
    同擔保為目的。所謂有害債權，指債務人之行為，足以減少
    一般財產，削弱共同擔保，使債權不能受完全之清償而言。
    倘債務已屆清償期，債務人以相當對價出賣不動產，就既存
    債務為清償者，固生減少積極財產之結果，但同時亦減少其
    消極財產，於債務人之資力並無影響，不得指為民法第244
    條第1項或第2項之詐害行為，查房地產近幾年來下跌，迄94
    年間，尚未活絡、復甦，有行無市之情形屢有所聞，且被上
    訴人丙○○擬向台新銀行抵押告貸，雖經承辦人評估系爭不
    動產市價約648萬元，此有本院向台新銀行函調之授信審核
    表為憑（本院卷第一宗第114-115頁），但實際上是否有人
    願意以648萬元以上之價格承買，究屬未定，本件被上訴人
    丙○○以650萬元對價向乙○○買受系爭不動產，與前鑑價
    相較，當屬相當。再被上訴人乙○○原以其所有系爭不動產
    設定本金最高限額720萬元第一順位抵押權予第一商銀，另
    設立本金最高限額60萬元第二順位抵押權予台新銀行，設定
    300萬元第三順位抵押權予戊○○，是被上訴人乙○○之所
    有系爭不動產係對上開特定債權人設有擔保物權，第一商銀
    行本有優先受償之權，被上訴人乙○○以650萬元之價格出
    賣系爭不動產，用以清償具有優先受償權之上開第一商銀、
    台新銀行、戊○○之債務，亦屬正當償償之行使，不得認為
    詐害行為。對於普通債權人之上訴人而言，亦難謂為詐害行
    為，此外又無證據足資證明被上訴人丙○○於買受係爭不動
    產，已明知有損及於上訴人；是被告間就系爭不動產之買賣
    行為及所有權移轉登記之物權行為並非詐害行為，上訴人訴
    請撤銷，並請求塗銷登記，回復原狀，亦為無理由。
四、原審因以：被上訴人就系爭不動產之買賣並非虛偽，亦無證
    據顯示未詐害原告之債權，從而原告依虛偽意思表示及撤銷
    詐害行為，侵權行為，代位權行使，所有物返還請求權等法
    律關係，先位請求確認被上訴人間就系爭不動產之買賣契約
    及94年9月12日以買賣所為之土地所有權移轉登記均無效並
    並訴請塗銷其所有權之移轉登記；備位請求撤銷被上訴人間
    有關系爭不動產之買賣行為及所有權移轉登記行為，並塗銷
    其所有權移轉登記，均屬無據，故予駁回，核其認事用法並
    無不合，判決結果亦無不當，上訴意旨仍執前詞求予廢棄改
    判，核無理由，應予駁回。
五、本件事證已臻明確，兩造其餘攻擊、防禦方法，於判決結果
    不生影響，毋庸再予審究，附此明。
六、據上論結，本件上訴人無理由，依民事訴訟法第449條第1項
    、第463條、第385條第1項前段、第78條，判決如主文。
中　　華　　民　　國　　96　　年　　5 　　月　　1 　　日
                  民事第二庭    審判長法　官　童有德
                                      法　官  翁芳靜
                                      法　官  謝說容
以上正本係照原本作成。
不得上訴。
　　　　　　　　　　　　　　　　　　　書記官　蘇昭文
中　　華　　民　　國　　96　　年　　5 　　月　　1 　　日
                                                      Ｃ
